臺灣高等法院高雄分院刑事判決　　100年度上重更(一)字第5號
上　訴　人　臺灣高雄地方法院檢察署檢察官
上　訴　人
即　被　告　陳讚丁
選任辯護人　張永昌律師
　　　　　　陳煜昇律師
上列上訴人因被告強盜殺人等案件，不服臺灣高雄地方法院99年
度重訴字第34號中華民國99年12月7 日第一審判決（起訴案號：
臺灣高雄地方法院檢察署99年度偵字第5125號），提起上訴，經
最高法院發回更審，本院判決如下：
     主  文
原判決關於陳讚丁部分撤銷。
陳讚丁犯強盜殺人罪，處無期徒刑，褫奪公權終身。扣案之菜刀
壹把、鑰匙貳支及磁卡壹枚，均沒收。
    事  實
一、陳讚丁前於民國98年3 、4 月間在高雄縣仁武鄉○○路之「
    心彤按摩院」結識阮氏沈（原籍越南，現已為我國國民，教
    唆殺人罪嫌部分另經檢察官不起訴處分確定；另被訴共同犯
    夜間侵入住宅竊盜罪部分，經本院前審判處有期徒刑10月，
    緩刑2 年確定），並陸續交往，阮氏沈並曾於98年12月間提
    供其位於高雄市○○區○○路65號15樓之2 鑰匙2 支及磁卡
    交予陳讚丁複製使用，嗣陳讚丁於99年1 月29日下午2 時許
    ，在高雄縣仁武鄉○○路旁所駕駛之自小客車內，因積欠車
    貸，欲向阮氏沈借款使用，阮氏沈知悉後，因見同居室友喬
    玉係以現金支領月薪，需匯整至大額後始存入銀行，且每
    日於資源回收場擔任會計工作亦需攜帶現金返家，身邊會置
    放高額現金，竟心生貪念提議行竊，二人乃共同意圖為自己
    不法之所有，基於夜間侵入住宅竊盜之犯意聯絡，約定由陳
    讚丁伺機至喬玉居住房中行竊，再由二人均分行竊所得；
    嗣陳讚丁乃於99年2 月2 日晚間12時14分許，先基於竊盜之
    犯意，著條紋相間短袖上衣及卡其褲，攜帶屬於兇器之菜刀
    1 把及上開複製後之阮氏沈家之鑰匙2 支及磁卡1 枚，進入
    阮氏沈上開與喬玉之共居處所，躲在屋內某處等候，嗣於
    2 月3 日凌晨2 時許，認喬玉已熟睡後，始侵入喬玉起
    居房間準備行竊，然陳讚丁伸手拿取喬玉房內之皮包時，
    為尚未熟睡之喬玉所發現，驚嚇之餘即起身逃往客廳大聲
    呼救，並欲奪門而出，陳讚丁乃昇高為強盜之犯意，持菜刀
    作勢威嚇喬玉，欲使之不能抗拒，然唯恐喬玉之呼救聲
    引起鄰居注意，旋基於殺人之犯意，先朝喬玉左頸部揮砍
    1 刀，喬玉不支後，復接續砍傷喬玉後枕部、左上背、
    而喬玉以右手揮擋時，又砍傷其右前臂，計4 刀，致喬玉
    受有左側頸砍傷（左頸基部有巨幅砍傷，傷口達18公分，
    寬3 至4 公分，深6 至7 公分，並造成左側第一肋骨和第一
    胸椎體之骨折，且切斷左側總頸動脈，左側椎動脈和左鎖骨
    下動脈，及切斷左側胸鎖骨、乳突肌及部分斜方肌）、枕部
    切割傷（右枕部略成弧形之切割傷長15公分、寬1.2 公分，
    深3 公分）、左上背傷（長15.2公分、寬2.3 公分，深達肩
    胛骨，造成1.1 公分長缺口）、右前臂切割傷（長約4.5 公
    分）等傷害而當場死亡。陳讚丁確認喬玉死亡後，遂將喬
    玉拖行回喬玉房間，並以拖把清理客廳現場，再脫下沾
    有喬玉血跡之行兇所穿著衣物，換穿阮氏沈房中之男性衣
    物後，隨即在喬玉房間內搜尋財物，而於喬玉之皮包內
    拿取現款新臺幣（下同）4 萬元得手後，並放入其自身所使
    用之皮夾內藏放；復於反鎖喬玉房間後，留在阮氏沈房間
    內等候阮氏沈下班回該處所。嗣阮氏沈於99年2 月3 日上午
    10時30分許返回其住處後，先至喬玉房門開門發現遭鎖，
    陳讚丁又要求與阮氏沈發生性行為，然因阮氏沈見陳讚丁神
    態有異，撥打喬玉之手機又無人接聽，反而擔心喬玉安
    危，遂於2 月3 日上午11時19分許，向陳讚丁佯以請友人辦
    保險及裝設網路為由，以越南語委其友人陳秋紅暗中報警，
    嗣經警於99年2 月3 日上午11時37分抵達現場後，由阮氏沈
    持鑰匙打開該喬玉房間門，發現喬玉躺臥於血泊中，並
    驚呼陳讚丁何以殺人，員警遂前往喬玉躺臥之房間察看，
    發覺喬玉已死亡，復見陳讚丁神色慌張，而合理懷疑陳讚
    丁為上揭殺人等犯行，乃詢問陳讚丁，陳讚丁始坦承上情，
    隨即在現場扣得陳讚丁所有供上開犯罪所用之菜刀1 把，復
    於陳讚丁皮包內扣得其甫強盜殺人所取得之喬玉所有之4
    萬元及陳讚丁所有用以進入屋內之鑰匙2 支、磁卡1 枚，另
    扣得陳讚丁犯案所穿著之血衣、血褲等物。
二、案經高雄市政府警察局左營分局報告臺灣高雄地方法院檢察
    署檢察官偵查起訴。
    理  由
壹、證據能力部分
一、證人阮氏沈、陳秋紅等人於偵查中具結後向檢察官所為之證
    述，證人均未曾提及檢察官在偵查中有不法取供情事，亦查
    無該證據作成時有何違法情事，並無顯有不可信之情況，依
    刑事訴訟法第159 條之1 第2 項之規定，應適宜為本案之證
    據而有證據能力。
二、按被告以外之人於審判外之言詞或書面陳述，除法律有規定
    者外，不得作為證據，刑事訴訟法第159 條第1 項定有明文
    文。次按法院或檢察官得囑託醫院、學校或其他相當之機關
    、團體為鑑定，或審查他人之鑑定，並準用第203 條至第20
    6 之1 之規定，刑事訴訟法第208 條第1 項定有明文。惟司
    法警察（官）於案件未移送檢察官偵辦前之調查犯罪階段，
    依據檢察長之概括授權，先行將DNA 等證物送請檢察機關預
    先核定之專責鑑定機關（團體）所實施之鑑定，其等出具之
    書面鑑定報告應屬刑事訴訟法第208 條準用第206 條第1 項
    所稱之書面報告，依刑事訴訟法第159 條第1 項之立法理由
    ，為該條項所指法律有特別規定者，應有證據能力。查卷內
    法務部法醫研究所（下稱法醫研究所）99醫剖字第09911004
    18號解剖報告書及99醫鑑字第0991100542號鑑定報告書均係
    檢察官囑託鑑定，依上開規定，自有證據能力；另卷附高雄
    市政府警察局99年4 月16日高市警鑑字第0990021245號鑑驗
    書、內政部警政署刑事警察局（下稱刑事警察局）99年4 月
    12日刑醫字第0990029509號鑑定書、99年3 月8 日刑紋字第
    0990029918號鑑定書，雖係高雄市政府警察局左營分局送請
    鑑定，惟刑事警察局及高雄市政府刑事警察局就「DNA 」、
    「指紋」之鑑定，分屬臺灣高等法院檢察署檢察長及臺灣高
    雄地方法院檢察署檢察長概括囑託鑑定機關，有臺灣高等法
    院檢察署92年9 月9 日檢文允字第0921001203號函及臺灣高
    雄地方法院檢察署93年1 月30日雄檢楠文字第09310000024
    號函所檢附該署檢察長概括選任鑑定人或囑託鑑定機關（團
    體）名冊可考，此為本院辦理刑事審判職務上已知之事項，
    依上開規定，為刑事訴訟法第159 條第1 項規定之例外情形
    ，應有證據能力。
三、卷內現場照片非屬於人之供述，而係操作相機忠實地呈現現
    場影像，故非屬傳聞證據，應有證據能力。
四、按被告以外之人於審判外之陳述，雖不符刑事訴訟法第159
    條之1 至之4 之規定，然經當事人於審判程序同意作為證據
    ，法院審酌該言詞陳述或書面陳述作成時之情況，認為適當
    者，亦得為證據，同法第159 條之5 第1 項定有明文。除上
    開所述外，本判決下列所引用之證據，屬被告以外之人在審
    判外陳述之傳聞證據部分，除依刑事訴訟法第159 條之1 至
    第159 條之4 規定得為證據者外，其餘業經被告、辯護人及
    檢察官於本院審理中，就卷內各項證據（含傳聞證據、非傳
    聞證據及符合法定傳聞法則例外之證據），均明示同意有證
    據能力（見本院上重更(一)卷第61-62 頁），基於尊重當事人
    對於傳聞證據之處分權及證據資料愈豐富愈有助於真實發現
    之理念，本院審酌該等證據作成時情況，並無違法取證之瑕
    疵，且無顯不可信之情形，以之作為證據應屬適當，自均有
    證據能力，而得採為認定被告犯罪事實之證據。
貳、實體部分：
一、訊據被告陳讚丁固坦認有持扣案之菜刀殺害被害人喬玉及
    拿走被害人皮包內現款4 萬元之事實，惟矢口否認有何強盜
    殺人之犯行，辯稱：「其是殺害喬玉後，才發現喬玉放
    置於客廳之皮包，而竊取皮包內之4 萬元，並不是行竊過程
    中被喬玉發現而強盜殺人，是殺死喬玉後再竊取皮包內
    4 萬元」云云。
二、經查：
(一)、被告陳讚丁前與阮氏沈係在高雄縣仁武鄉心彤按摩院認識，
    並成為男女朋友等情，業經被告陳讚丁供明在卷（見警一卷
    第6 頁）；嗣被告陳讚丁因缺錢使用，經阮氏沈提議行竊後
    ，於99年2 月2 日晚上12時14分許，著條紋相間短袖上衣及
    卡其褲並持菜刀1 把、換洗衣物1 套及阮氏沈所提供複製之
    高雄市○○區○○路65號15樓之2 之大門鑰匙2 支及磁卡1
    枚，進入高雄市○○區○○路65號15樓之2 阮氏沈與喬玉
    共居處所，意圖行竊等情，業據被告陳讚丁於警詢、檢察官
    偵查及法院審理時供承在卷，被告陳讚丁於警詢時供稱：「
    （你殺害喬玉如何事先預謀、計畫？）我與阮氏沈大約在
    1 月29日下午14時左右在高雄縣仁武鄉○○路旁所停放自小
    客車內（6K-8956 ）內，我向阮氏沈說最近缺錢，阮氏沈說
    她沒有，並告知我室友喬玉最近有很多錢可以去跟她偷拿
    ，於是我與阮氏沈計劃叫我晚上進入她住所偷竊，確定日期
    不定，阮氏沈並提出如有竊取到財物時要平分」、「是因為
    喬玉的房東阮氏沈向我說死者有很多錢，鑰匙是阮氏沈給
    我叫我去複製起來的（大約40天前），因我這陣子錢莊向我
    要錢所以向阮氏沈借錢，阮氏沈並告知我死者身上每天都有
    很多錢，並強調如有偷到錢時要我與她平分；我於99年2 月
    3 日凌晨零時50分左右持鑰匙進入高雄市○○區○○路65號
    15樓之2 ，事先準備一個手提袋內攜帶菜刀1 把及1 套衣服
    （衣褲）進入客廳時先行觀察死者喬玉是否入睡，聽房內
    沒有聲音進入要偷錢時被害人喬玉還沒有入睡，我伸手要
    拿皮包時，死者就驚醒與我拉扯後逃出房間外到客廳並大喊
    救命；我怕鄰居聽到緊張，就拿起事先放在客廳矮桌上菜刀
    嚇阻死者大叫，持菜刀預備朝死者手臂砍下時死者與我拉扯
    時失手並朝死者左頸部砍下一刀後並倒地；事後我把死者拖
    到她居住臥房內地板，我就走出房外拿拖把清理客廳所遺留
    血跡，並至死者房間內搜括財物，並在皮夾內拿出4 萬元後
    並把死者房間反鎖」等語，核與其於檢察官初次偵訊所供情
    節大致相符（見警一卷第2-4 頁、偵卷第16-18 頁），並有
    被告陳讚丁進入左營區○○路65號監視錄影畫面（見警一卷
    第67頁）附卷可憑；參以，員警確在被告陳讚丁皮包中扣得
    4 萬元、另查扣菜刀1 把、鑰匙2 支及磁卡1 枚，此有扣押
    筆錄、扣得物品目錄表、照片附卷可稽（見警一卷第45、48
    -65 頁），足見被告陳讚丁確係基於不法得財之意圖侵入被
    害人上開住宅行竊，因遭被害人喬玉發覺，為阻止其呼救
    反抗，乃持菜刀砍殺被害人喬玉倒地後，再至其房內搜括
    財物等情明確。另同案被告阮氏沈共同（與被告陳讚丁）犯
    夜間侵入住宅竊盜罪部分，業經本院前審判處有期徒刑10月
    ，緩刑2 年確定，此有刑事判決在卷可憑，此部分事實，亦
    可認定。
(二)、再被告陳讚丁就其砍殺被害人喬玉之經過，於原審審理中
    並供明：「當時她跑出來客廳，在客廳尖叫，我一時衝動，
    就拿刀砍她，我第1 刀於客廳砍她（指被害人），她本來在
    房間…她想要跑出去，我不讓她出去…她作勢開門要出去喊
    救命，所以我拿菜刀在二人發生拉扯時，才砍到她的」等語
    （見原審卷一第133 頁背面）、「那時我很緊張，我與喬玉
    面對面，我第一刀先砍到被害人左頸部；然後第二刀好像
    就砍到她的後枕部，第三刀才砍到她的左手，因為她當時用
    左手去擋，第四刀是砍到她的右手，她的右手也是因為她在
    擋才砍到的」等語（見原審卷一第172 頁）。而扣案之菜刀
    1 把，經送高雄市政府警察局鑑定結果，其握把與刀身接縫
    處DNA 均與被害人喬玉DNA-STR 型別相同，復有高雄市政
    府警察局99年4 月16日高市警鑑字第0990021245號鑑定書在
    卷可稽（見警二卷第136 頁背面），並有被害人喬玉案陳
    屍之現場照片多張（見警二卷第109 、110 頁）附卷可參。
    再被害人喬玉係因遭他人砍殺，造成其左總頸動脈、椎動
    脈和鎖骨下動脈斷裂，導致大量失血，續發低血容休克而死
    亡，死亡方式為他殺之結果，此有法醫研究所99醫鑑字第09
    91100542號鑑定報告書在卷可稽（見相驗卷第32頁），而喬
    玉於案發後呈俯臥狀陳屍於客房內近房門地板上，上半身
    赤裸（所著粉紅色上衣褪至右手臂處），下半身穿粉紅色休
    閒長褲，右臀部上方覆蓋1 塊深褐色地墊，身體下方佈滿血
    跡之事實，亦有高雄市政府警察局現場勘驗報告及所附編號
    13至16、編號49現場照片（見警二卷第36-39 、56-58 、74
    頁）在卷可參；另案發現場之廚房通往後陽台門檻、廚房地
    面、公共浴廁門邊、公共浴廁門上、公共浴廁門把、客廳通
    往臥室之走道西南側牆壁下緣、客廳北側走道地面、大門東
    北側地面、大門後鞋架及其上涼鞋、鞋架旁地面、大門西南
    側牆面、大門內側、大門東北面牆面、客廳西側矮凳等處均
    佈有血跡之事實，亦有上開勘查報告及所附編號41至89號現
    場照片附卷可證（見警二卷第70-94 頁）。依現場之上開情
    狀以觀，核與被告陳讚丁上開供述之情狀，亦屬相符。又被
    害人喬玉之屍體經法醫解剖之後，其受有右前臂切割傷（
    長約4.5 公分）、左側頸砍傷（左頸基部有巨幅砍傷，傷口
    達18公分，寬3 至4 公分，深6 至7 公分，並造成左側第一
    肋骨和第一胸椎體之骨折，且切斷左側總頸動脈，左側椎動
    脈和左鎖骨下動脈，及切斷左側胸鎖骨、乳突肌及部分斜方
    肌）、枕部切割傷（右枕部略成弧形之切割傷長15公分、寬
    1.2 公分，深3 公分）、左上背傷（長15.2公分、寬2.3 公
    分，深達肩胛骨，造成1.1 公分長缺口）等多次傷害之事實
    ，有法醫研究所99醫剖字第0991100418號解剖報告書附卷可
    稽（見相驗卷第24-26 頁）。另警方現場採樣自現場拖把、
    客廳通往臥室之走道西南側牆壁下緣、大門東北側地面上、
    大門西南側涼鞋、客廳西側矮凳、臥室洗手台排水孔處之血
    跡棉棒與被害人喬玉DNA-STR 型別相同，亦有高雄市政府
    警察局99年4 月16日高市警鑑字第0990021245號鑑定書在卷
    可稽（見警二卷第136 頁背面），是被告陳讚丁自白其攻擊
    被害人喬玉之過程、方式與部位乃至其後如何清理現場之
    作為，經核均與喬玉陳屍地點及警方勘查結果及檢察官對
    喬玉所為之屍體相驗、解剖報告、鑑定書結果，亦均屬相
    符，故被告陳讚丁此部分殺人之犯行，已可認定。
(三)、被告陳讚丁雖於99年5 月20日檢察官偵查中曾翻異前詞供稱
    ：「阮氏沈是在99年1 月26日拿鑰匙給我，她叫我去殺她朋
    友，起初我拒絕，同年2 月2 日我打電話給阮氏沈，她說如
    果我不殺死死者，她就不理我，因為我深愛著她，所以答應
    ；同年2 月3 日凌晨1 時許，我拿菜刀到上址住處，先進去
    死者房間探視，當時她在睡覺，我就在客廳坐，過一會死者
    就出房門，我問她『妳跟妳朋友怎麼了，為什麼她要叫我拿
    菜刀殺妳』，死者要跟我搶放在桌上的菜刀，我失手砍死她
    ；阮氏沈回家後，我和她商議，她要我扛起責任，我同意後
    她就請朋友報警，但因為她根本沒有做到要照顧我父親的承
    諾，所以我不想幫她扛責任」云云（見偵卷第82-84 頁）；
    且於原審審理時辯稱：「本案係阮氏沈於99年1 月26日在其
    工作之花蝴蝶美容坊將其住處鑰匙交予其，囑其殺害喬玉
    ，為其拒絕，其進去只想拿喬玉的錢，並不想殺她，其進
    入後欲打開喬玉房間，但她房間門有鎖起來，故其先靜坐
    在客廳等她，等到10多分鐘後，喬玉出來上廁所時發現其
    ，其與喬玉才發生拉扯，並殺死喬玉，其後其一直坐在
    客廳到隔天早上6 點多，才看到喬玉的皮包，並從中拿取
    4 萬元」云云（見原審卷一第14-15 、54-55 頁）。惟查，
    觀諸被告陳讚丁上開辯詞，就被告陳讚丁就行兇前是否曾侵
    入被害人喬玉房間觀察乙節，前後即有岐異，已難輕信；
    且被告陳讚丁既不願殺害被害人喬玉，何需持菜刀進入喬
    玉其住處？而進入後竟枯坐客廳等待，不知何為？再衡以
    阮氏沈曾對被告陳讚丁提出強制性交之告訴，有阮氏沈之警
    詢及檢察官偵訊指訴在卷可查，且被告陳讚丁始終並未供明
    阮氏沈教唆殺人之動機（被告所涉強制性交及阮氏沈所涉教
    唆殺人之犯嫌，均經檢察官為不起訴處分確定，有該不起訴
    處分書在卷可查），實難排除被告此部分之辯詞有狹怨報復
    之動機。而被告陳讚丁固辯稱「其於第1 次警詢及檢察官偵
    查中係為阮氏沈扛責任」云云，惟觀諸被告陳讚丁上開初次
    筆錄，仍然供稱係阮氏沈提議行竊，並未見護，此項辯詞
    更與實情未符，實難輕信；且被告陳讚丁已自承「其為行竊
    而進入阮氏沈與喬玉之上開住所」等語，如上所述，衡以
    被告陳讚丁事先既以行竊之目的進入被害人喬玉之上揭處
    所，則其於進入該處所後，理當會先利用屋內有限空間躲藏
    ，待被害人喬玉在房間內睡著，始入房行竊，斷無可能會
    呆坐於客廳等候被害人喬玉發覺之理。又以4 萬元現金並
    非小額金錢，被害人喬玉復與阮氏沈同住，衡情亦無可能
    會任意放置於客廳而未妥善保管。復審諸被告陳讚丁對於被
    害人喬玉皮包放置於客廳抑或房間乙節，除與其於上開警
    詢中所供不符，且於原審準備程序時亦先供稱在被害人房間
    看到她的皮包，嗣又改稱她的皮包在沙發云云，反覆不一（
    見原審一卷第54-55 頁），復佐以被告陳讚丁於警詢及檢察
    官初訊時，就「其進入阮氏沈與喬玉住處後，如何下手行
    竊及如何被喬玉發覺之時間先後、房間門有無上鎖之狀況
    」等節之陳述，均屬明確一致，倘非親身經歷，實難編纂出
    如此具體而前後相符之犯案情節。況警方抵達阮氏沈與被害
    人喬玉二人住所之際，其客廳並未有發現被害人喬玉皮
    包之放置乙情，復有員警在所拍攝之現場照片附卷可參（見
    警二卷第52頁），益徵被告陳讚丁辯稱：「其坐在客廳等喬
    玉起來，殺害喬玉隔天才發現喬玉放置於客廳之皮包
    」云云，確非可採；凡此均足見被告嗣後翻異之辯詞，除互
    不相符外，更不合事實，要不若其警詢時未假思索之供詞，
    堪以採信。
(四)、再者，被告陳讚丁警詢時供稱：「其係事先準備1 個手提袋
    內攜帶菜刀1 把進入上開處所」等語（見警一卷第2-3 頁）
    ，並供述：「其把菜刀帶進去，是因為要行竊怕被人發現可
    以嚇對方，以順利行竊成功」等語（見警一卷第7-8 頁），
    顯見被告陳讚丁攜帶上開菜刀之目的，原即有於行竊失風時
    ，再以強暴脅迫之方法，壓制被害人意思自由而取得財物之
    強盜犯意，至為明確。又被告陳讚丁雖曾辯稱：「其曾與喬
    玉發生拉扯而失手將之殺害」云云（見警一卷第3 頁、原
    審卷一第15、55頁），惟被告陳讚丁與被害人喬玉手指指
    甲，經警方採取檢體送請DNA-STR 型別鑑定後，均僅有其個
    人之DNA-STR 型別，並未混合對方之DNA-STR 型別，此有高
    雄市政府警察局99年4 月16日高市警鑑字第0990021245號鑑
    驗書在卷可查（見警二卷第137 頁），設若被告陳讚丁與被
    害人喬玉二人確曾發生拉扯行為，衡情被害人生死攸關之
    時，拉扯反抗勢必激烈，實不致二人之雙手均無對方之DNA
    殘留，縱認被告陳讚丁於行兇後，曾經盥洗，手指已未殘留
    被害人之DNA ，惟何以被害人喬玉屍體雙手指甲亦毫無被
    告陳讚丁之DNA 殘留，足認被告陳讚丁此項供詞，因乏佐證
    ，尚難採憑，被告陳讚丁當係乘被害人喬玉未及反抗之情
    境，揮刀即砍，亦可認定。
(五)、按殺人與傷害人致死之區別，應以加害人有無殺意為斷，不
    能因與被害人素不相識，原無宿怨，即認為無殺人之故意（
    最高法院51年台上字第1291號判例意旨參照）；又下手之情
    形如何，於審究犯意方面，為重要參考資料，故認定被告是
    否有殺人犯意，自應審酌當時情況，視其下手之輕重、加害
    時所用器具、加害之部位等，以為判斷之準據。查被告陳讚
    丁攜帶菜刀前往案發地點之目的，係欲於行竊失風時，以強
    暴脅迫之方法，壓制被害人之意思自由而取得財物之強盜犯
    意，已詳如前述，顯見被告陳讚丁於攜帶菜刀行竊之初，即
    不排除於行竊過程中，一旦遭被害人發現其犯行或欲反抗時
    ，持該把菜刀壓制及攻繫被害人喬玉甚明；再參以被告於
    本院審理中坦承上揭殺人犯行（見本院上重更(一)卷第56、10
    6 頁），並於原審準備程序供稱：「（砍喬玉幾刀？）4
    刀。」、「（承認以殺人犯意砍殺她？）…承認有殺她。」
    、「（知道是基於殺人故意而殺她？知道這樣砍她《指喬玉
    》會死？）知道。」、「（知道你砍她哪裡？）脖子、手
    、頭後方。」、「（你知道那些地方都是要害？」知道。」
    、「（是否用很大的力氣砍她？）是。」等語（見原審卷一
    第57頁），可見被告陳讚丁持菜刀朝被害人之左頸部、後枕
    部、左上背等處揮砍時，已明確知悉後頸、頭後方等處係人
    體之要害，倘以扣案之菜刀（利刃）朝該部位揮砍，極易造
    成遭受攻擊之人員死亡之結果，被告既係具有社會經驗之成
    年人，對此自無不知之理，詎被告陳讚丁竟持上揭菜刀直接
    朝被害人喬玉之後頸、頭後方等處猛力揮砍4 刀，使喬玉
    受有左側頸砍傷（左頸基部有巨幅砍傷，傷口達18公分，
    寬3 至4 公分，深6 至7 公分，並造成左側第一肋骨和第一
    胸椎體之骨折，且切斷左側總頸動脈，左側椎動脈和左鎖骨
    下動脈及切斷左側胸鎖骨、乳突肌及部分斜方肌）、枕部切
    割傷（右枕部略成弧形之切割傷長15公分、寬1.2 公分，深
    3 公分）、左上背傷（長15.2公分、寬2.3 公分，深達肩胛
    骨，造成1.1 公分長缺口）、右前臂切割傷（長約4.5 公分
    ）等傷害而當場死亡，此與被告陳讚丁於原審供稱：「我是
    用很大的力氣砍被害人」等語相互勾稽，可見被告陳讚丁於
    行竊之際，因遭被害人喬玉發覺，為圖不法所有取得他人
    財物之目的，乃持菜刀朝被害人喬玉之右前臂、左側頸、
    枕部、左上背等處猛力揮砍4 刀，且砍殺之力道甚大，殺意
    甚堅，足認被告陳讚丁確係基於戕害被害人喬玉性命之決
    意，持菜刀殺害被害人喬玉，被告陳讚丁於持菜刀揮砍被
    害人喬玉之時，已具持刀殺人之故意至明。另被告陳讚丁
    於警詢固另供稱「其曾攜帶1 套衣服（衣褲）進入上開處所
    」，惟其嗣於原審審理中就此已供明：「該衣物本置放於手
    提袋中，其係將菜刀放入袋中時順便攜入，事先並未想到殺
    人後可以更衣，嗣後亦係另尋屋內阮氏沈房中衣物換穿，若
    其想要換衣服，殺人後就跑了，為何還在裡面」等語，且同
    案被告阮氏沈於原審審理中亦供稱：「被告陳讚丁所換穿者
    確為其老公之衣服無誤」（見原審卷一第173 頁），應非無
    據，可認被告陳讚丁順便攜入之衣物，應與其上開強盜殺人
    之犯行無關，併此敘明。
(六)、被告陳讚丁於持菜刀殺害喬玉後，即由其皮包內取得現金
    4 萬元之事實，亦經被告陳讚丁於警詢、檢察官偵查中及原
    審審理時供明在卷（見警一卷第6 頁、偵卷第17頁、原審卷
    一第21頁），而被告陳讚丁為警查獲後，亦於其皮夾內起獲
    現款4 萬6200元，其中之4 萬元則為被告陳讚丁取自被害人
    喬玉錢包之事實，亦經被告陳讚丁供述在卷，復有高雄市
    政府警察局左營分局扣押物品清單、贓物認領保管單在卷可
    參（見警一卷第48、50頁），足見被告陳讚丁係於行竊被害
    人喬玉財物之際，遭被害人喬玉發覺，始為上開殺人後
    再取走被害人喬玉現款4 萬元，被告陳讚丁係以殺人為施
    實強劫之方法，其上揭強盜殺人之事實，應堪認定。
(七)、綜上所述，被告陳讚丁持扣案之菜刀及鑰匙、磁卡進入被害
    人喬玉住所意圖行竊之際，因遭被害人發覺，乃起意持菜
    刀攻擊被害人，復清理現場及強取財物之事實，已甚明確，
    其強盜殺人之犯行，洵堪認定，應依法論科。
三、論罪科刑部分
(一)、按被告於行竊時因被事主發覺，遂用刀亂刺，使其不能抗拒
    ，迨將事主殺死後，始取財圖逃，顯於財物未經入手之時，
    變更竊盜之犯意，而為強盜行為，自應構成強盜而故意殺人
    之罪（最高法院33年上字第1376號判例參照）。又按強盜與
    竊盜罪，僅係取得財物之手段不同，就圖得不法所有以非法
    方法取得他人財物而言，兩者並無差異，倘原以竊盜之犯意
    著手行竊，於財物未經入手之際，因被事主發覺，而當場施
    以強暴、脅迫，已至使不能抗拒，嗣後復接續強取他人之物
    ，顯可認其圖為不法所有取得他人財物之犯意，乃相一貫，
    僅中途辯稱竊取手段為強取而已，其本質上已屬強盜行為，
    自應逕論以強盜罪。又強盜而故意殺人，並不以出於預定之
    計畫為必要，只需行為人以殺人為施實強劫之方法，或在行
    劫之際故意殺人，亦即凡係利用實施強盜之時機而故意殺人
    者，均足當之（最高法院91年度台上字第1299號判決參照）
    ；又刑法第332 條之強盜結合犯規定，條文既載稱：「犯強
    盜罪而…」，其結合犯之強盜基礎犯罪，自應包括同法第32
    8 條之普通強盜、第329 條之準強盜及第330 條之加重強盜
    之情形在內（97年度台上字第5159號判決意旨參照）；又按
    共同正犯之所以應對其他共同正犯所實施之行為負其全部責
    任者，以就其行為有犯意之聯絡為限，若他犯所實施之行為
    ，超越原計畫之範圍，而為其所難預見者，則僅應就其所知
    之程度，令負責任，未可概以共同正犯論（最高法院50年台
    上字第1060號判例參照）。
(二)、查被告陳讚丁持本為兇器之菜刀侵入被害人喬玉住所之目
    的雖在竊取財物，然其侵入住宅為被害人喬玉發覺後，旋
    持菜刀重砍被害人喬玉右前臂、左側頸、枕部、左上背等
    處，以致被害人無法抗拒，而因傷重當場死亡，其於被害人
    喬玉死亡後，再強盜取其財物，足見被告陳讚丁始終基於
    一貫為自己不法所有之犯意，而後由竊盜變更為強盜，並利
    用其實施強盜之際，故意殺人，揆諸上開說明，核被告陳讚
    丁所為，係犯刑法第332 條第1 項之犯強盜罪而故意殺人罪
    。另因被告陳讚丁強盜殺人之犯行，已逸脫其與阮氏沈原定
    之竊盜犯罪計畫範圍，亦難為阮氏沈所預見，則被告阮氏沈
    應僅就其所知程度，論以修正前刑法第321 條第1 項第1 款
    之夜間侵入住宅竊盜罪，一併指明。
(三)、至起訴書雖記載「於99年2 月3 日10時30分許，阮氏沈回到
    上址住處，陳讚丁告知上開殺人犯行，阮氏沈要求陳讚丁要
    扛下所有責任，陳讚丁應允後，阮氏沈隨即撥打電話給不知
    情友人陳秋紅，誆稱有人要持刀殺其，請陳秋紅代為報警云
    云，待員警據報前往上址處理時，阮氏沈即持鑰匙打開喬玉
    房門，假意其時始發現喬玉遭人殺害，而由警調查該強
    盜殺人案」等情（見起訴書第2 頁）。然此為被告阮氏沈所
    否認，且查：阮氏沈確曾於99年2 月3 日上午11時19分許，
    以其遭男客持刀威脅而委請友人陳秋紅報警之情，業經證人
    陳秋紅於警詢及檢察官偵查中證述在卷，並有阮氏沈所使用
    之0000000000號行動電話通聯查詢紀錄在卷可憑（見警二卷
    第18頁，陳秋紅誤稱時間為上午10時30分許）。而阮氏沈於
    警詢供稱：「我於99年2 月3 日約10時30分許下班後返回我
    的住所（高市○○區○○路65號15樓之2 ），便至我朋友喬
    玉的房間開門發現門被鎖住，我便要回到我的房間時，我
    便發現陳讚丁在房間內有手持類似菜刀的兇器欲往我的身上
    刺，我便哀求他不要殺我，他便跟我說叫我不要出聲，不然
    就要殺了我，且要我自行脫掉全身衣服，並與我發生性行為
    ，之後他便把門關起來與我一起在房間內，我心裡很害怕我
    便跟陳讚丁佯裝要打手機給叫人來裝網路設備，此時我便趁
    機打手機給我朋友陳秋紅（0000000000）要她幫我向警方報
    案稱『有男客要拿刀殺我，叫警察趕快來救我』」等語（見
    警一卷第14-15 頁）、「…一直到2 月3 日上午我返家遭陳
    讚丁性侵害後，我原本想要叫喬玉幫我報警，所以連續4
    、5 次撥打喬玉的電話0000000000及另一支電話（詳細號
    碼忘記，後面三碼為966 ），都有響但是沒有人接，所以後
    來改撥陳秋紅的電話請她報警。」（見警二卷第6 頁）等語
    ，惟陳讚丁既已犯下殺人重罪，設若阮氏沈指訴之強制性交
    情節屬實，阮氏沈既已成為被害人，何以陳讚丁會任令阮氏
    沈多次撥打電話對外聯絡而不疑有他？再衡酌被告阮氏沈係
    有配偶之人，並與其夫同住，已為其自承在卷（見警二卷第
    2 頁），其既與陳讚丁共謀行竊，復與之發生性行為，是否
    因此為脫免罪責，維繫婚姻而未吐實，仍非無疑，此項情節
    尚難輕信，惟阮氏沈返家後既曾試圖開啟喬玉之房間未果
    ，且又撥打其電話無人接聽，當係因此起疑而試圖委請友人
    報警，仍堪認定。至於被告陳讚丁雖辯稱：「其已得知阮氏
    沈報警之情形」云云，惟此僅為被告陳讚丁片面之詞，且阮
    氏沈若係於返家後得知喬玉遭被告陳讚丁殺害，且得被告
    陳讚丁同意報警，自可於電話中逕向陳秋紅表明上情，何需
    再謊稱有人欲持刀殺其？此項情節亦難採憑，附此敘明。
(四)、被告陳讚丁雖主張其符合自首之要件云云。惟按刑法第62條
    規定，對於未發覺之罪自首而受裁判者，減輕其刑，此所謂
    「發覺」，並非以有偵查犯罪權責之機關或人員確知其人犯
    罪無誤為必要；如有確切之根據因而對犯人發生合理之懷疑
    ，即足當之（最高法院89年度台上字第110 號判決意旨參照
    ）。經查：證人即到場處理之員警張朝上於原審審理時證稱
    ：「99年2 月3 日11時35分許，接到勤務中心通報稱：『有
    人持刀打架』，其到現場後，發現一名女子（即阮氏沈）打
    開大門，說有男子要殺她」等語（見原審一卷第127 頁、第
    128 頁）；並於本院審理中證稱：「我們接到派出所值班人
    員無限電通知到現場，由大樓警衛拿磁卡給我們自己搭電梯
    上樓，到報案樓層按門鈴，有一名女子出來開門，房間內只
    有一男（即被告陳讚丁）一女（即阮氏沈），我們就請求對
    方要資料登記，在盤查詢問過程中要求男子穿長褲，後來支
    援的二位員警到場，因該二名員警認沒有狀況要先行離去時
    ，被告陳讚丁就跟著支援的員警後面走，被我們叫回來，請
    他坐在客廳的沙發上，在我們盤查被告陳讚丁的時候，有一
    名女子（即阮氏沈）開另一個房間的門，突然大叫一聲，然
    後跑回來客廳問被告陳讚丁為什麼殺了她室友，我就和另一
    名員警劉昇智去看現場，是劉昇智先到被害人出事（陳屍）
    的房間，然後再回來問被告陳讚丁：『被害人是不是你殺的
    』，被告陳讚丁低頭說被害人是他殺的。」等語在卷（見本
    院上重更(一)卷第85-86 頁），核與高雄市政府警察局左營分
    局受理各類案件紀錄簿上記載：「99年2 月3 日上午11時35
    分巡邏組員警張朝上、劉昇智接獲通報：重愛路65號15樓之
    2 有人『持刀打架』」等語相符，足見員警張朝上等人於案
    發之際，係因警局通報案發地點上載有「持刀打架」，始至
    案發現場查看。又證人即與證人張朝上一同前往現場處理之
    員警劉昇智於本院審理時證稱：「處理的情形如上揭張朝上
    所述，但我想要補充：我們進入客廳的時候，發現女子（指
    阮氏沈）從另一間房間拿那一把刀出來，說被告要那把刀要
    砍她；當時係阮氏沈打開被害人房間，發現被害人死了後大
    叫『為什麼被告殺她的室友』，然後我就跑去被害人（陳屍
    ）的房間門口看，當時看到被害人之狀況就知道人已經死很
    久了，緊接著我就問被告：『被害人是不是你殺的』，被告
    低頭沈默片刻就說：『人是他殺的』，我們同事就將被告控
    制在客廳。」、「（你與張朝上在盤查清查被告的時候，被
    告有無向你們說有殺人，要自首？）沒有。」、「（阮氏沈
    大叫質問被告為什麼殺她的朋友，當時你為什麼會問被告人
    是不是你殺的？）因為在房間只有他們二個人，而且他（指
    被告陳讚丁）讓我的感覺很緊張不自在，所以我就會問他。
    」、「（你當時是不是已經懷疑被告是殺人的嫌疑犯？）對
    。」等語（見本院上重更(一)卷第88-89 頁）。再參以證人即
    同案被告阮氏沈於本院審理中證稱：「我開門後，警察問我
    什麼事，我說被告要拿刀子要殺我，警察就叫被告去客廳沙
    發坐，並問被告為什麼要殺我，被告說沒有，我就到我房間
    隔壁拿刀（即扣案菜刀；此部分參見證人阮氏沈之警詢筆錄
    ）給警察看，因為我在拿刀子給警察看的時候，發覺為什麼
    房間的鑰匙和刀子放在一起，我就先拿刀子給警察看，然後
    我就走回去拿房間的鑰匙開我朋友（指被害人）的房間，我
    就看到我朋友躺在那裡，我就跑過去問被告為什麼把我朋友
    殺死，然後警察就問他了。」、「（妳開被害人房間時，看
    到被害人躺在那裡，為什麼會認為是被告殺的？）因為家裡
    只有我和被告，被告拿刀子要砍我。」、「（妳是有看到被
    告殺的或是你懷疑被告殺的？）因為只有被告人在這裡。」
    、「（被告在警察來之前，他有沒有告訴你說他殺死你的朋
    友喬玉？）他沒有說。」（見本院上重更(一)卷第92-94 頁
    ）。可知員警係據報有人持刀打架前往案發地點後，發現屋
    內只有被告陳讚丁與阮氏沈二人，且阮氏沈並從房間拿一把
    刀出來，而被告陳讚丁於支援員警欲離去時，被告陳讚丁就
    跟著支援的員警後面走，但遭證人張朝上及劉昇智等人阻止
    ，並請其坐在客廳的沙發上等候盤查，因阮氏沈於拿刀給警
    察看時，發現房間鑰匙和菜刀放在一起，乃拿鑰匙打開被害
    人房間，發現被害人喬玉陳屍在地，又因屋內除員警外，
    只有其和被告，且被告又表示拿刀要砍其，因而懷疑被告陳
    讚丁持刀殺害被害人喬玉，並向被告陳讚丁質問為何殺害
    被害人喬玉；而阮氏沈打開房門發現被害人喬玉陳屍在
    地而大叫後，隨即返回客廳質問被告陳讚丁為何殺被害人，
    員警見狀，乃前往被害人（陳屍）房間察看，發現被害人喬
    玉已陳屍在房間內，確知已發生命案，且被告陳讚丁又遭
    阮氏沈被指持刀殺人，阮氏沈於開啟被害人喬玉房間前，
    亦拿出被告陳讚丁表示欲砍其之菜刀，另發覺被告陳讚丁神
    色緊張不自在等情綜合研判，已有確切之根據得合理懷疑陳
    讚丁有強盜殺害被害人喬玉之犯行；況且被告陳讚丁於員
    警張朝上及劉昇智向其盤查時，並未主動向員警表示其有強
    盜殺人等犯行，顯無自首而接受裁判之意甚明，核與自首要
    件不符，故被告陳讚丁主張其符合自首減輕其刑之要件云云
    ，並無可採。
四、原判決認被告陳讚丁犯強盜殺人罪證明確予以論科，固非無
    見，惟查：(一)本案係被告阮氏沈早於98年12月間（即案發前
    40日），提供其位於高雄市○○區○○路65號15樓之2 鑰匙
    2 支及磁卡交予陳讚丁複製使用，且與行竊無關；原判決認
    係被告阮氏沈於99年1 月26日在花蝴蝶美容坊將上開鑰匙及
    磁卡交予被告陳讚丁，約定伺機行竊等情，事實認定已有未
    合。(二)被告陳讚丁與被害人喬玉手指指甲，經警方採取檢
    體送請DNA-STR 型別鑑定後，均僅有其個人之DNA-STR 型別
    ，並未混合對方之DNA-STR 型別，不能認定被害人喬玉生
    前曾與被告陳讚丁發生拉扯行為；原判決未察及此，遽依被
    告陳讚丁供述，認定被害人喬玉曾與被告陳讚丁發生拉扯
    ，並搶奪其菜刀，事實認定同有未洽。(三)被告陳讚丁並不符
    合自首之要件，已詳如前述；原判決誤認被告陳讚丁為自首
    ，俱有未當。被告陳讚丁上訴意旨否認強盜殺人之犯行，指
    摘原判決此部分不當，並無理由；另檢察官上訴指摘原判決
    此部分認定被告陳讚丁符合自首要件不當，則有理由，且原
    判決此部分既有上揭可議之處，自應由本院將原判決關於被
    告陳讚丁部分撤銷改判。本院審酌被告陳讚丁與被害人喬玉
    素來無怨，被告阮氏沈則為被害人喬玉之同為來台工作
    之好友，二人竟僅因覬覦被害人喬玉手邊常有現金，即共
    謀對之行竊，而陳讚丁於行竊之前即攜帶菜刀，更早已預謀
    於行竊失風之際改行強盜之意，復果被害人喬玉發現時，
    持該菜刀下手猛砍被害人喬玉要害多刀，致被害人喬玉
    失血過失死亡，其手段殘暴，復觀諸被害人喬玉於遇害時
    ，正值青春年華，其遠離家鄉來台謀生賺取微薄薪資，竟無
    端慘遭殺害，使其家屬承受天人永隔、難以彌補之至痛，並
    參酌被告陳讚丁犯後並未逃亡，並坦承殺人犯行及賠償20萬
    元予被害人家屬之犯後態度（依原審100 年訴字第524 號和
    解筆錄所載，被告陳讚丁願賠償被害人家屬1,851,594 元及
    自99年7 月29日起至清償日止，按週年利率百分之5 計算之
    利息，被告陳讚丁則先行賠償20萬元；見本院上重更(一)第66
    頁之和解筆錄及第112 頁之和解書），且未有其他犯罪前科
    之素行，此有臺灣高等法院被告前案紀錄表可佐，並非窮兇
    極惡之徒，尚不致有與世隔絕之必要等一切情狀，爰量處被
    告陳讚丁無期徒刑，並依刑法第37條第1 項規定，對被告陳
    讚丁宣告褫奪公權終身。至扣案被告陳讚丁用以殺害喬玉
    之之菜刀1 把，為被告陳讚丁所有，屬供本件強盜殺人犯罪
    所用之物，業據被告陳讚丁供承在卷（見警一卷第3 頁），
    爰依刑法第38條第1 項第2 款之規定宣告沒收；另扣案之鑰
    匙2 支及磁卡1 枚則為被告阮氏沈交予被告陳讚丁複製，業
    經認定如上，係被告陳讚丁所有，供本案犯罪所用之物，併
    依刑法第38條第1 項第2 款之規定宣告沒收；至扣案之血衣
    及血褲各1 件，雖經被告陳讚丁供承為其犯本件犯行所穿著
    之衣物，然上開物品均係被告陳讚丁日常生活之必需品，應
    認無沒收之必要，爰不予宣告沒收，附此敘明。
五、同案被告阮氏沈共同犯夜間侵入住宅竊盜罪部分，經本院前
    審判處有期徒刑10月，緩刑2 年確定，爰不另論列。
據上論結，應依刑事訴訟法第369 條第1 項前段、第364 條、第
299 條第1 項前段，刑法第332 條第1 項、第37條第1 項、第38
條第1 項第2 款，判決如主文。
本案經檢察官吳茂松到庭執行職務。
中    華    民    國   100    年    10    月    25    日
                  刑事第四庭    審判長法  官  蕭權閔
                                      法  官  王憲義
                                      法  官  唐照明
以上正本證明與原本無異。
如不服本判決應於收受本判決後10日內向本院提出上訴書狀，其
未敘述上訴理由者，並得於提起上訴後10日內向本院補提理由書
狀（均須按他造當事人之人數附繕本）「切勿逕送上級法院」。
中    華    民    國   100    年    10    月    25    日
                                      書記官  黃琳群

附錄本判決論罪科刑法條：
中華民國刑法第332 條
犯強盜罪而故意殺人者，處死刑或無期徒刑。